【裁判字號】    99,交抗,159
【裁判日期】    990628
【裁判案由】    聲明異議
【裁判全文】
臺灣高等法院臺中分院刑事裁定         99年度交抗字第159號
抗  告  人
即受處分人  甲○○
上列抗告人因違反道路交通管理處罰條例案件，不服臺灣臺中地
方法院中華民國98年12月31日所為裁定（原審案號：98年度交聲
字第2816號），提起抗告，本院裁定如下：
    主  文
抗告駁回。
    理  由
一、原裁定意旨略以：(一)聲明異議人即抗告人甲○○（下稱抗告
    人）係對卷附臺中市警察局第五分局98年8月3日中分五警交
    字第0980023751號函聲明異議。惟該函乃臺中市警察局第五
    分局針對抗告人先前申訴所為函覆及說明，並非裁決機關之
    裁決，既不具裁決之性質，即與違反道路交通管理事件之裁
    決書截然不同，而非可向該院聲明異議。故抗告人就上述函
    文逕向該院聲明異議，不合法律上之程式，且無從命補正，
    應予駁回。(二)關於抗告人所聲明異議之理由部分：1.抗告人
    於95年間，即已在警方所指違規地點臺中市○○區○○段第
    45地號土地上，如複丈成果圖所示編號B部分設置烤漆板圍
    籬，僅留3至4公尺可供通行，至98年7月8日，所設置烤漆板
    圍籬仍存在之事實，為抗告人所不否認，且有抗告人檢附之
    照片在卷可稽。2.惟上開土地上之道路業於89年11月10日經
    臺中市政府以府工都字第37553號函指示建築線在案，乃臺
    中市建築管理自治條例所稱之現有巷道，依該建築線套繪圖
    所示，該現有巷道寬度約6至11公尺；然抗告人所設烤漆板
    圍籬，全部架設在前開土地之現有巷道上，高度約1公尺，
    上述現有巷道確遭抗告人以烤漆板圍籬圍阻等事實，有臺中
    市政府98年7月9日府都計字第0980174228號函暨檢附之勘查
    記錄、現場照片、現場勘查紀錄表、臺中市中正地政事務所
    土地複丈成果圖、89年11月10日府工都字第37553號建築線
    之位置圖、地籍套繪圖、第47至47-6地號附近現況圖等資料
    在卷可稽。3.復參證人即臺中市警察局第五分局東山派出所
    警員鄭淙鎰、臺中市警察局第五分局巡官張水源、臺中市政
    府都市發展處都市計劃科技士吳信儀等人於原審之證詞，及
    臺中市政府98年7月9日府都計字第0980174228號函附臺中市
    ○○區○○段45地號土地現場勘查紀錄、舉發違反道路交通
    管理事件通知單等證據資料，足認抗告人確有在上述違規地
    點以架設烤漆板圍籬之方法，占用現有巷道，妨礙交通。4.
    前述違規地點雖為抗告人所有，但該路段於89年11月10日既
    經臺中市政府依規定劃為6至11公尺寬之現有巷道，且為抗
    告人所明知，則其擅自架設烤漆板圍籬占用道路，減縮路面
    寬度，豈能謂無影響通行。況該路段為現有道路（已通行逾
    20餘年），有公用地役權關係存在，亦經該院於97年9月30
    日以96年度訴字第2786號民事判決、本院於98年2月10日以9
    7年度上字第384號民事判決確認在案，故違規地點已為既成
    之公眾通行空間，縱抗告人仍具所有權，其所有權之行使亦
    須受限制，不得無視禁制規定而隨意置放足以妨礙往來交通
    之物品，且此項限制對土地之利用尚屬輕微，未逾越比例原
    則，與憲法保障財產權之意旨並無牴觸。因認臺中市警察局
    第五分局所為舉發，尚無違誤，抗告人之聲明異議為無理由
    ，應予駁回。
二、抗告意旨則略以：(一)原裁定未詳審究抗告人聲明異議之原意
    ，僅拘泥書狀文義，未對抗告人行使闡明權，即謂抗告人係
    對臺中市警察局第五分局98年8月3日中分五警交字第098002
    3751號函聲明異議，而以不合法律上之程序，予以駁回，顯
    有違背法令。(二)依道路交通管理處罰條例所定，得逕行舉發
    之違規案件，應僅限於道路交通管理處罰條例第7條之2所列
    舉之事項為限，且該條項亦無但書或其他例外規定，原處分
    機關以抗告人違反道路交通管理處罰條例第82條第1項第1款
    在道路設置圍籬足以妨害交通之物為由，逕行舉發，顯已違
    反道路交通管理處罰條例第7條之2規定。(三)本案土地上之巷
    道僅供特定人通行，且係88年以後，他人未經所有權人同意
    而擅自開闢，並不符合「供不特定之公眾通行」、「通行時
    間年代久遠已無從考據」等公用地役關係之要件，且抗告人
    所有坐落臺中市○○區○○段45地號土地，係屬私有土地，
    於88年921地震前，尚存有三合院舊建築物（門牌號碼為臺
    中市北屯區子巷8號），系爭土地上並無任何巷道，此有
    自來水公司、臺灣電力公司繳費收據及航照圖影本各1件可
    稽，而臺中市政府未為詳查即違法認定為現有巷道，致損害
    抗告人權益甚鉅，原裁定遽爾認定有公用地役關係存在，抗
    告人不可擅自架設烤漆板圍籬佔用道路，減縮路面寬度，自
    有未洽，爰請撤銷原裁定，另為適法之裁定。
三、本院查：
  (一)抗告人於原審所提出之聲明異議狀，確實載明「為不服98年
    度中分五警交字第09800023751號，聲明異議事」等語（見
    原審卷第4頁），而卷附臺中市警察局第五分局98年8月3日
    中分五警交字第0980023751號函（見原審卷第11頁），也確
    係對抗告人之申訴所為答覆及說明，並非係對外所為發生公
    法上效果之行政處分，原裁定因認既其不具裁決之性質，抗
    告人對之聲明異議，於法不合，尚無違誤；抗告人猶執前詞
    ，任意指摘原裁定違背法令，自非可採。
  (二)又道路交通管理處罰條例第7條之2，係針對汽車駕駛人之違
    規行為，當場不能或不宜攔截製單舉發者，規定得逕行舉發
    ；此與抗告人所涉違反同條例第82條第1項第1款規定：在道
    路堆積、放置或拋擲足以妨礙交通之物者，除責令行為人即
    時停止並消除障礙外，處行為人或其雇主新臺幣1200元以上
    2400元以下罰鍰之部分，其歸責對象、違規之型態、性質完
    全不同，自無從比附援引；況證人吳信儀業於原審具結後，
    證述有關98年7月8日前往現場會勘乙事，已有通知地主即抗
    告人等語（見原審卷第102頁反面）；則原處分機關於抗告
    人未到場參與會勘之情形下，依其會勘認定之結果，而予開
    單舉發，自無不合。抗告意旨此部分之異議，尚不足取。
  (三)再抗告人因在臺中市○○區○○里○○路16-1號前即大觀段
    第45地號土地，設置烤漆板圍籬，造成路面縮減，經臺中市
    政府於98年7月8日上午辦理會勘後，認抗告人前開違規事實
    明確，台中巿警察局第五分局東山派出所警員鄭淙鎰遂於同
    日依違反道路交通管理處罰條例第82條第1項第1款規定，製
    發中市警交字第GE0000000號舉發違反道路交通管理事件通
    知單，予以告發等事實，業有上述通知單影本、土地現場勘
    查記錄、位置圖、地籍套繪圖、現場照片等附卷足憑。而上
    開土地上之道路確實已為臺中市政府指定建築線在案，且該
    現有巷道之寬度應為6至11公尺等事實，亦有前揭原裁定意
    旨所敘明之證據資料在卷可參；暨該巷道已具有公用地役權
    之關係，也有前述臺灣臺中地方法院96年度訴字第2786號、
    本院97年度上字第384號等民事判決各1份附卷足明；是抗告
    人昧於上情，猶一味自認對於該筆土地擁有完整之所有權，
    其如何用益完全不受任何限制，自非的論。
  (四)按「既成為公眾通行之道路，其土地之所有權，縱未為移轉
    登記，而仍為私人所保留，亦不容私人在該道路上起造任何
    建築物，妨害交通。原告所有土地，在二十餘年前，即已成
    為農路，供公眾通行，自應認為已因時效完成而有公用地役
    關係之存在，則該農路之土地，既已成為他有公物中之公共
    用物。原告雖有其所有權，但其所有權之行使，應受限制，
    不得違反供公眾通行之目的。原告擅自將已成之農路，以竹
    柱、鐵線築為圍籬，阻礙交通，意圖收回路地，自為法所不
    許。」（最高行政法院61年判字第435號判例意旨參照）綜
    上所述，原裁定駁回抗告人之聲明異議，並無違誤或不當；
    抗告人再執前詞提起抗告，顯無理由，應予駁回。
四、據上論結，應依道路交通案件處理辦法第26條，刑事訴訟法
    第412條，裁定如主文。
中    華    民    國    99    年    6     月    28    日
            刑事第九庭  審判長法  官  江  德  千
                              法  官  許  旭  聖
                              法  官  莊  深  淵
以上正本證明與原本無異。
不得再抗告。
                              書記官  陳  振  海
中    華    民    國    99    年    6     月    28    日

司法院資訊處製作；財團法人民間司法改革基金會備份。
